【裁判字號】    97,易,2854
【裁判日期】    980805
【裁判案由】    過失傷害
【裁判全文】
臺灣板橋地方法院刑事判決              97年度易字第2854號
公  訴  人  臺灣板橋地方法院檢察署檢察官
被      告  乙○○
選任辯護人  古健琳律師
            周裕暐律師
            郭緯中律師
上列被告因過失傷害案件，檢察官聲請簡易判決處刑（97年度調
偵字第600 號），本院認不宜以簡易判決處刑，適用通常程序審
判，判決如下：
    主  文
乙○○從事業務之人，因業務上之過失傷害人，處有期徒刑伍月
，如易科罰金，以新臺幣壹仟元折算壹日。
    事  實
一、乙○○於民國96年8 月間向臺北縣中和市○○街161 巷10弄
    3 號建物之屋主承攬該棟2 層樓建物加蓋鐵皮3 樓之工程，
    亦即該建物的2 樓樓頂拆除後，乙○○承攬之工作範圍包括
    搭蓋3 樓的樓地板（即架設鋼骨橫樑後再舖鐵板），及以鋼
    架、鐵板搭蓋3 樓的牆壁、屋頂，承攬金額約新臺幣（下同
    ）二十一萬元，乙○○承攬上開鐵工工程，為從事業務之人
    ，其為施作上開工程，先行備料及裁切，而就安裝鋼架、鐵
    板部分，其乃僱請甲○○自96年8 月29日起到前述施工現場
    安裝鋼架、鐵板，其依法為甲○○之僱用人，而為勞工安全
    衛生法第2 條第2 項所稱之雇主，其對於工地現場之安全，
    負有注意義務，應注意提供勞工有符合勞工安全衛生法所規
    定防止有墜落、崩塌所引起之危害之必要安全衛生設備，且
    對於高度在2 公尺以上之工作場所邊緣及開口部份，勞工有
    遭受墜落危險之虞者，應設有適當強度之圍欄、握把、覆蓋
    等防護措施，倘為前述措施顯有困難，應採取使勞工使用安
    全帶等防止因墜落而致勞工遭受危險之措施，詎其竟疏未設
    置必要安全衛生設備，且無不能注意之情事發生，貿然施工
    ，致甲○○於96年9 月3 日下午2 時許，在前述現場與另一
    名受僱工人丙○○正在舖上3 樓樓地板（按已架設鋼骨橫樑
    ）的鐵板時，不慎失足踩空，摔落至2 樓樓地板，因而受有
    頸椎脊髓損傷合併四肢肢體無力、胸椎第9 、11節爆裂性骨
    折之傷害。
二、案經甲○○訴請臺灣板橋地方法院檢察署檢察官向本院聲請
    簡易判決處刑，經本院認不宜以簡易判決處刑，適用通常程
    序審判之。
    理  由
一、按被告以外之人於審判外之言詞或書面陳述，除法律有規定
    者外，不得作為證據，刑事訴訟法第159 條第1 項定有明文
    。而按被告以外之人於偵查中向檢察官所為之陳述，除顯有
    不可信之情況者外，得為證據，刑事訴訟法第159 條之1 第
    2 項定有明文。經查證人甲○○在檢察官偵訊時經過具結所
    為之證言，合於法定要件，且核其陳述時之外在環境及情況
    ，並無顯不可信之情況，本院亦認作為證據為適當，且證人
    甲○○復於本院審理時到庭證述，已由被告之選任辯護人行
    使詰問權，故證人甲○○於審判外之偵訊證詞，應有證據能
    力，合先敘明。
二、訊據被告乙○○固坦承於96年8 月間向中和市○○街161 巷
    10弄3 號建物之屋主承攬該棟2 層樓建物加蓋鐵皮3 樓之工
    程，其承攬之工作範圍包括搭蓋3 樓的樓地板（即架設鋼骨
    橫樑後再舖鐵板），及以鋼架、鐵板搭蓋3 樓的牆壁、屋頂
    等情，惟矢口否認有何過失傷害犯行，辯稱：伊沒有僱請甲○○，伊是把工程包給他云云，被告之選任辯護人提出之辯
    護意旨狀辯稱：告訴人甲○○對於系爭工程無論於人格上或
    經濟上均非從屬於被告，而係具有承攬人之地位，定作人因
    承攬人具有獨立自主之特性，除有特別約定者外，尚無庸且
    無從對承攬人執行承攬事項為任何之監督，定作人縱因未曾
    於該工作物之作業場所設置防止危害發生之安全衛生設備，
    亦無防止危害結果發生之保證人地位，於刑法評價上，自亦
    無由僅因其消極不作為即課予業務過失傷害之責任云云。經
    查：
  (一)上揭過失傷害之犯罪事實，業據告訴人甲○○於偵審時指述
    綦詳，且有財團法人佛教慈濟醫院台北分院出具之診斷證明
    書一件在卷可稽，而告訴人甲○○確係於上揭時地於施工現
    場與另一名工人丙○○正在舖上3 樓樓地板的鐵板時，不慎
    失足踩空，摔落至2 樓樓地板而受傷之事實，亦據證人丙○○於本院證述明確。
  (二)按雇主對防止有墜落、崩塌等之虞之作業場所引起之危害，
    應有符合標準之必要安全衛生設備，勞工安全衛生法第5 條
    第1 項第5 款定有明文；又「雇主對於高度在2 公尺以上之
    工作場所邊緣及開口部份，勞工有遭受墜落危險之虞者，應
    設有適當強度之圍欄、握把、覆蓋等防護措施；雇主為前項
    措施顯有困難，或作業之需要臨時將圍欄等拆除，應採取使
    勞工使用安全帶等防止因墜落而致勞工遭受危險之措施」，
    勞工安全衛生設施規則第224 條第1 項亦有明文規定。查本
    件施工現場所欲舖設的3 樓樓地板與2 樓樓地板間之高度約
    為3 公尺，此據證人丙○○於本院證述明確（見本院卷第10
    6 頁），又查被告並未在施工現場設置圍欄、握把、覆蓋或
    安全帶等防護墜落之措施，此亦據被告、告訴人甲○○一致
    陳明在卷。
  (三)關於被告與告訴人許朝欣間究係僱傭關係或承攬關係：
    查告訴人許朝欣於偵審時均指其係受僱於被告在現場施工，
    每日薪資二千五百元等語。被告則稱其並未僱用告訴人許朝
    欣，告訴人係向其承攬工程云云。而查：
    1.按「稱僱傭者，謂當事人約定，一方於一定或不定之期限
      內為他方服勞務，他方給付報酬之契約」。而「稱承攬者
      ，謂當事人約定，一方為他方完成一定之工作，他方俟工
      作完成，給付報酬之契約」，民法第482 條及第490 條第
      1 項分別定有明文。參酌勞動基準法規定之勞動契約，指
      當事人之一方，在從屬於他方之關係下，提供職業上之勞
      動力，而由他方給付報酬之契約。可知，僱傭契約乃當事
      人以勞務之給付為目的，受僱人於一定期間內，應依照僱
      用人之指示，從事一定種類之工作，且受僱人提供勞務，
      具有繼續性及從屬性之關係。而承攬契約之當事人則以勞
      務所完成之結果為目的，承攬人只須於約定之時間完成一
      個或數個特定之工作，與定作人間無從屬關係，可同時與
      數位定作人成立數個不同之承攬契約，二者性質並不相同
      （最高法院94年台上字第573 號民事判決意旨參照）。又
      承攬與僱傭同屬於供給勞務之契約，惟前者仍以發生結果
      （工作之完成）為目的之契約，供給勞務不過為其手段而
      已；後者則以供給勞務本身為目的之契約，亦即除供給勞
      務外，並無其他目的，此為二者區別之所在（最高法院81
      年台上字第2686號、88年台上字第628 號民事判決可參）
      。故僱傭與承攬固同屬供給勞務之契約，惟前者以供給勞
      務本身為目的，除供給勞務外，別無其他目的，提供勞務
      者受僱主之指揮監督，具有從屬性；後者則以一定工作之
      完成為目的，重在工作之完成，供給勞務僅為手段，定作
      人對於承攬人所提供之勞務並無指揮監督之權，無從屬性
      可言。
    2.查被告於檢察官偵訊時，稱「這個工程我確有找張來幫忙
      ，我們是多年好友，所以沒談工資」（見臺灣板橋地方法
      院檢察署97年度他字第1807號卷第8 頁），就其陳述之情
      節，豈有雙方約定一方為他方完成一定之工作，他方俟工
      作完成給付報酬之可言？被告與告訴人甲○○之間顯非承
      攬關係。
    3.被告於本案繫屬於法院後，於97年9 月12日提出刑事聲請
      狀開始稱「告訴人甲○○是向被告承包部分工程」，又稱
      ：本來告訴人是向我承包全部工程，後來他因為自己有工
      廠有工作要做，所以是部分工程。‧‧‧他受傷那天早上
      跟我說他二、三個工程都進來了，所以明天不能再來繼續
      做，我告訴他說好云云（見本院卷第43頁），倘若被告與
      告訴人甲○○之間確是所謂的承攬關係，被告怎麼會連向
      法院陳述告訴人是向其「承包部分工程」或「承包全部工
      程」都說法前後不一？被告連其自稱所謂告訴人向其承包
      工程的範圍都說不清楚，可見其與告訴人間根本沒有「約
      定完成一定之工作」的事實，灼然甚明。況由被告稱「他
      受傷那天早上跟我說他二、三個工程都進來了，所以明天
      不能再來繼續做，我告訴他說好」乙節，更足徵告訴人與
      被告之間乃是重在勞務供給為目的，絕非以一定工作之完
      成為目的，雙方並未「約定完成一定之工作」，自非承攬
      關係，彰彰明甚。
    4.本件被告向中和市○○街161 巷10弄3 號建物之屋主承攬
      該棟2 層樓建物加蓋鐵皮3 樓工程後，在告訴人甲○○自
      96年8 月29日起至施工現場安裝鋼架、鐵板以前，被告已
      自行請人先行備料及裁切完成，告訴人甲○○需要做的乃
      是予以安裝，此除有告訴人甲○○之陳述外，亦據被告供
      陳在卷（見本院卷第123 頁）。而就告訴人甲○○所能獲
      得之對價而論：
      (1)被告於本院97年10月31日準備程序時稱沒有約定價錢如
        何計算，工程做完再算云云。經詢其「工程做完再算是
        如何計算？」，其稱：是告訴人甲○○的部分做多少算
        多少，其並不是全部工程都給告訴人處理，看告訴人的
        工程做到哪個程度云云。經再詢其「工程做完時，你跟
        甲○○是要如何算錢請具體陳述？」，其稱：工程全部
        做完的時候，扣掉材料錢剩餘的利潤其與告訴人一人分
        一半云云（見本院卷第21、22頁）。然而，復詢其「甲○○來做這個工程的時候，他是否知道你用多少錢向業
        主承接這個工程？」，其稱：我有沒有跟他講我現在忘
        記了云云（見本院卷第23頁），是被告連自己向業主（
        定作人）承包的金額都不知道有沒有告知告訴人，何來
        所謂扣掉材料錢剩餘的利潤一人分一半之可言？根本全
        係臨訟杜撰之詞。況且，被告又稱施工期間告訴人找的
        工人是告訴人要算錢給他們，告訴人要從他自己的利潤
        去給他的工人云云（見本院卷第23、24頁），經質問被
        告為何其卻無庸負擔工人工資成本？其又改稱：扣除工
        程的材料錢、工錢，剩餘的利潤其與告訴人才平分云云
        （見本院卷第24頁），先後供詞閃爍不一，毫無可信性
        。
      (2)被告於本院98年4 月22日審判期日時，又再稱：其向業
        主（定作人）包這個工程，打算找人過來包，打算用四
        萬多元找人包來做，是包工作而已，沒有帶材料，由其
        出材料，其原本是找另一個姓蔡的，姓蔡的在另一個地
        方把這件的鋼結構先做了，做到可以到現場就直接安裝
        的程度，尺寸已經裁好，後來姓蔡的沒有辦法過來，其
        才找告訴人甲○○過來，交給告訴人下去安裝云云（見
        本院卷第122 、123 頁）。經檢察官詢問被告「你請甲○○來工作的時候，你如何跟他說的？」，其稱「就像
        跟姓蔡的人這樣說，我有接這個工作，看有沒有辦法帶
        師傅過來做這個工程，就這樣」，檢察官再詢其「錢的
        部分如何算？」，其稱「我有跟他說姓蔡的那個工程本
        來四萬八給他做，他做一天半就沒有辦法再過來做，我
        就跟甲○○說『看多少錢』，他願不願意接，我沒有跟
        他說確實的數字」，檢察官再詢其「這樣甲○○怎麼知
        道完工後可以跟你請多少款？」，其稱「這就是部分包
        工，我原本是給姓蔡的包，他只有做一天半就沒有辦法
        做，又給甲○○做，我全部工程四萬八給姓蔡的包，其
        餘的看這個價錢他可不可以做」云云（見本院卷第124
        頁正面），然而，被告卻又稱：有跟告訴人甲○○說這
        件工程扣掉材料、該給師傅的工錢、雜費，再平分利潤
        云云（見本院卷第124 頁背面），故被告於本院雖稱告
        訴人係向其承攬工程云云，但就如何給付報酬乙節，被
        告在同一日的庭訊中，竟有二種截然不同的說法，且又
        語焉不詳，無從採信為真實。
      (3)綜觀前述被告之供詞，不具可信性，且益可證明其與告
        訴人甲○○之間，確未有約明於完成一定工作時如何給
        付報酬之事實，雙方之間絕非承攬關係。本件告訴人甲○○需要做的，乃是就被告已先請人備料及裁切完成的
        鋼架、鐵板在施工現場予以安裝，而告訴人就此供給勞
        務所能獲得的對價，其稱是以每日薪資二千五百元計算
        等語，顯然較具可信性。
    5.再就被告對告訴人甲○○於現場施工有無指揮監督之權而
      論：
      就告訴人甲○○在現場施工的期間，被告自陳：我有在現
      場（見本院卷第44頁），其雖稱：我只是幫忙他們拿他們
      缺少的東西給他們云云，但查，告訴人甲○○於本院審理
      時證稱：被告跟我說怎麼做，我就跟丙○○他們說怎麼做
      ，我是聽被告，因為他是老闆等語（見本院卷第109 頁）
      ，而證人丙○○於本院審理時到庭亦證稱：我去現場工作
      3 天，‧‧‧這3 天被告乙○○都有去。‧‧‧他說工作
      怎麼做、怎麼做這樣，他會交代今天做什麼、做什麼。‧
      ‧‧他是跟甲○○交代。‧‧‧被告交代甲○○，甲○○
      就跟我們講等語（見本院卷第103 至106 頁），均足以見
      被告對告訴人甲○○於現場施工有指揮監督之權，且有指
      揮監督之事實無疑，據此亦可佐見被告與告訴人間應係僱
      傭關係，而非承攬關係。
    6.至於證人丙○○於本院審理時到庭雖又證稱：我是聽甲○○的，‧‧‧是甲○○叫我的，我就是跟他領工錢等語（
      見本院卷第106 、107 頁），但查：
      (1)據告訴人甲○○陳稱：現場工人丙○○、李建興是我幫
        被告叫的。‧‧‧我跟被告是朋友，大家互相認識信任
        ，工人也不認識被告，是被告要我替他叫人，這二個工
        人是我宜蘭的朋友等語（見本院卷第109 頁）。而被告
        一方面雖主張是告訴人向其承攬工程並由告訴人自己僱
        用丙○○等二名勞工云云，但卻又謂：有跟告訴人甲○○說這件工程扣掉材料、該給師傅的工錢、雜費，再與
        甲○○平分利潤云云（見本院卷第124 頁背面），則究
        是由誰來負擔工資的給付？是該由告訴人一人負擔？或
        是該由被告、告訴人一起負擔？被告之供詞自相矛盾。
      (2)況且，倘若應由告訴人負擔給付丙○○等二名勞工的工
        資，為何被告卻稱：我第一次在醫院拿一萬多元給告訴
        人的太太，這是他跟我說另外那二個師傅的工錢要給人
        家等語（見本院卷第125 頁）？再由證人丙○○於本院
        審理時證稱：我去現場工作3 天的錢有領到，是甲○○
        的太太在甲○○的家裡交給我的，他太太跟我說工資是
        台北黃先生寄過來的，說甲○○要轉院的時候，台北的
        老闆寄工錢六千元要給我等語（見本院卷第104 頁），
        均足以見告訴人雖為交付工資給丙○○等二名勞工之人
        ，但負擔此項工資支出之人實為被告，故告訴人甲○○
        所稱：現場工人丙○○、李建興是我幫被告叫的等語，
        顯然較被告之辯解具可信性。
      (3)而證人丙○○雖稱：我是聽甲○○的等語，但此當係受
        僱人之間的工作職權分配，不得僅憑此即指告訴人甲○○是丙○○等二名勞工的僱用人，更不能僅憑此一端，
        竟置告訴人與被告之約定實情於不論而率指告訴人是向
        被告承攬施工。
    7.綜上論述，告訴人與被告之間並未約定「完成一定工作」
      ，尤未約明俟工作完成而給付報酬，告訴人與被告之間乃
      是重在供給勞務本身為目的，非以發生結果（工作之完成
      ）為目的，何況，告訴人於現場施工乃是受被告之指揮監
      督，在在足認就本件告訴人之供給勞務，告訴人稱係基於
      其受僱於被告之僱傭關係等語，顯然較被告所謂之承攬關
      係云云為可採。
  (四)被告為告訴人甲○○之僱用人，已如前述，被告為勞工安全
    衛生法第2 條第2 項所稱之雇主，自應負提供勞工前述防止
    有墜落所引起危害之必要安全衛生設備之注意義務，對於本
    案高度在2 公尺以上之工作場所邊緣及開口部份，勞工有遭
    受墜落危險之虞者，應設有適當強度之圍欄、握把、覆蓋等
    防護措施，若為前項措施顯有困難，應採取使勞工使用安全
    帶等防止因墜落而致勞工遭受危險之措施，詎其竟疏未設置
    必要安全衛生設備，且無不能注意之情事發生，貿然施工，
    致告訴人甲○○墜落至2 樓樓地板而受傷，自難辭過失之責
    。而告訴人甲○○確因被告前揭過失行為至受有頸椎脊髓損
    傷合併四肢肢體無力、胸椎第9 、11節爆裂性骨折之傷害，
    已如前述，則與被告之過失行為間顯有相當因果關係，從而
    ，被告上揭所辯於法並不足採，本件事證明確，被告之犯行
    至堪認定。
三、被告乙○○自陳從事鐵工工作（見本院卷第122 頁），其承
    攬本件鐵工工程，為從事業務之人，其因執行業務確有過失
    而致告訴人甲○○受有傷害，核其所為，係犯刑法第284 條
    第2 項前段之業務過失傷害罪。爰被告審酌過失之程度，致
    告訴人受傷之傷勢，及其迄今尚未與告訴人達成民事賠償和
    解，與犯罪後態度等一切情狀，量處如主文所示之刑，並諭
    知易科罰金之折算標準。
據上論斷，應依刑事訴訟法第452 條、第299 條第1 項前段，刑
法第284 條第2 項前段、第41條第1 項前段，刑法施行法第1 條
之1 第1 項、第2 項前段，判決如主文。
本案經檢察官江耀民到庭執行職務。
中    華    民    國    98    年    8     月    5     日
                      刑事第七庭  法  官  戴嘉清
以上正本證明與原本無異。
如不服本判決應於收受送達後10日內向本院提出上訴書狀，並應
敘述具體理由；其未敘述上訴理由者，應於上訴期間屆滿後20日
內向本院補提理由書（均須按他造當事人之人數附繕本）「切勿
逕送上級法院」。
                                  書記官  廖貞音
中    華    民    國    98    年    9     月    25    日
附錄本案論罪科刑法條全文：
刑法第284 條
因過失傷害人者，處六月以下有期徒刑、拘役或五百元以下罰金
。致重傷者，處一年以下有期徒刑、拘役或五百元下罰金。
從事業務之人，因業務上之過失傷害人者，處一年以下有期徒刑
、拘役或一千元以下罰金。致重傷者，處三年以下有期徒刑、拘
役或二千元以下罰金。


司法院資訊處製作；財團法人民間司法改革基金會備份。
